臺灣高等法院臺中分院民事判決　　　　　 94年度上字第162號
上　訴　人　乙○○
訴訟代理人　蔡順居律師
複　代理人　丙○○
被　上訴人　丁○○
　　　　　　甲○○
上列當事人間侵權行為損害賠償事件，上訴人對於中華民國94年
3月1日臺灣南投地方法院第一審判決（93年度訴字第408號），
提起上訴，經本院94年11月15日言詞辯論終結，判決如下：
    主  文
原判決關於上訴人後開第二項之訴部分及訴訟費用之裁判廢棄。
被上訴人丁○○、甲○○應各給付上訴人新台幣壹佰壹拾肆萬貳
仟陸佰伍拾捌元及自民國九十三年十月六日起至清償日止按年息
百分之五計算之利息。被上訴人中如有一人為給付，其餘被上訴
人於同金額範圍內免除其責任。
其餘上訴及假執行之聲請駁回。
第一、二審訴訟費用由被上訴人等負擔二分之一，餘由上訴人負
擔。
    事實及理由
一、本件上訴人主張：被上訴人甲○○於民國（下同）92年9月
    27日前，在南投縣埔里鎮○○里○○路即小埔社段176地號
    土地興建農舍，在主體工程大致完工後，於92年8月15日與
    訴外人林宗賢簽立泥作工程承攬契約，林宗賢隨即僱用伊進
    場施工，於伊進行施工後，被上訴人甲○○又另行僱用被上
    訴人丁○○在上開工地入口處設置大型鐵門，以維工地門戶
    安全。按被上訴人丁○○為製作鐵門之人，本應注意該鐵門
    製作時應將下緣（方）修飾整齊，及隨時採取必要之安全措
    施，避免鐵門未修飾整齊而割傷人，被上訴人甲○○為工作
    物之所有人，負有檢查其工作物設置是否有欠缺之責任，二
    人並無不能注意之情形，竟疏於注意及此，被上訴人丁○○
    未將該鐵門下緣之鐵皮修飾整齊、被上訴人甲○○於丁○○
    將鐵皮門施工完成後未加以檢查其設置是否妥善安全，即任
    令該鐵門裝置使用，致伊於92年9月27日下午6時許，施工完
    畢準備離去而欲關合鐵門時，右腳遭該鐵門下緣鐵皮割傷，
    受有右足跟肌腱斷裂合併腓腸神經斷裂等重大傷害。伊受傷
    後，受有下列之傷害：1.醫療費用部分：合計支出醫療費用
    新台幣（以下同）5,372元。2.喪失勞動能力部分：伊受有
    右踝裂傷及跟腱斷裂、右足踝部腓腸神經斷裂之傷害，依勞
    工保險殘廢給付標準表，為障害項目141，一下肢遺存顯著
    運動障害，殘廢等級第7級；又依各殘廢等級喪失或減少勞
    動能力比率表，殘廢等級第7級喪失勞動能力程度達百分之
    69.21，伊之前擔任水泥工，每日薪資2,000元，若每月工作
    26日，則月收入約為52,000元，惟水泥工之收入證明，因舉
    證上頗為困難，故以國內勞工最低基本工資即每月15,800元
    核計，年收入為189,600元，伊為53年10月10日出生，依一
    般勞工可勞動年齡計至60歲，事故發生時，尚可投入就業之
    年數為21年，除前半年完全無法工作，工作損失為94,800元
    外，尚有20年又6月之就業年數，按霍夫曼計算法，扣除中
    間利息後，請求一次給付，得請求之金額為1,885,146元（
    即以每年百萬元計所得20.5年之一次給付累計金額14,366,0
    70元，乘以原告年收入189,600元後，再除以100萬，再乘以
    百分之69.21之喪失勞動能力程度所得之結果），合計伊喪
    失勞動能力之損害為1,979,946元。3.精神慰撫金部分：伊
    受有上開傷害，接受肌腱及神經縫合手術與傷口縫合術，住
    院8天，並需多次回醫院門診治療，且所受之傷能否痊癒尚
    在未定之天，精神上與肉體上所受打擊，已造成伊莫大痛苦
    。且伊係以勞力工作維生之人，為家中唯一經濟來源，受此
    傷害，日後可說已無法再從事泥水匠等粗重工作，爰請求50
    萬元之精神慰撫金等情。因此依民法第184條、第191條、第
    189條之規定，求為命被上訴人等各應給付伊2,485,318元，
    及自起訴狀繕本送達被上訴人翌日起至清償日止按年息百分
    之5計算之利息。被上訴人中有1人為給付，其餘被上訴人於
    同金額範圍內免除其責任之判決。
二、被上訴人丁○○以：上訴人對伊所提刑事傷害告訴，業經檢
    察官為不起訴處分，附帶民事訴訟判決駁回。查被上訴人甲
    ○○係將泥作工程交由林宗賢承攬，上訴人為林宗賢僱用之
    工人，舉凡工地之安全責任在林宗賢，與伊無關。工地之大
    型鐵門，也是為工地安全而設。鐵門已設置有一段時間，就
    一般正常使用情形，並不會造成他人受傷。上訴人何以受傷
    ，係其個人在工作上欠缺注意，應對自己行為負責。上訴人
    受傷非他人積極行為介入，而係靜態之物，因其搬動才造成
    。又上訴人受傷程度與復原情形，應請大型醫院鑑定。精神
    慰撫金應考量上訴人受傷之輕重及其應承擔之過失程度等語
    。被上訴人甲○○則以：該鐵門係伊委由被上訴人丁○○承
    攬設置，雖為工作物所有權人，但伊對工作物畢竟外行，是
    否設置有瑕疵，與伊無關等語，資為抗辯。
三、查上訴人主張：被上訴人甲○○因興建農舍，於92年8月15
    日由訴外人林宗賢承攬泥作工作，林宗賢僱用上訴人進場施
    工。而被上訴人甲○○同時另行僱用被上訴人丁○○在工地
    入口處設置大型鐵門，以維工地門戶安全，但因被上訴人丁
    ○○製作之鐵門下緣之烤漆板未修飾整齊，於92年9月27日
    下午六時，施工完畢準備離去而欲關鐵門時，右遭該鐵門
    下緣烤漆板割傷，受有右足跟肌腱斷裂合併腓腸神經斷裂等
    情害等情，為被上訴人等不爭之事實，有上訴人提出之驗傷
    診斷書一份為證，並經證人林宗賢到庭結證屬實。
四、關於被上訴人丁○○應負過失責任部分：
　(一)按因故意或過失不法侵害他人之權利者，負損害賠償責任。
　  故意以背於善良風俗之方法，加損害於他人者亦同。民法第
    184條第1項定有明文。又所謂過失，係指行為人雖非故意，
    但按其情節，應注意能注意而不注意，或對於侵權行為之事
    實，雖預見其發生，而確信其不發生者而言（最高法院87年
    台上字第78號判決參照），且侵權行為損害賠償責任規範之
    目的乃在防範危險，凡因自己之行為致有發生一定之損害之
    危險時，即負有防範危險發生之義務。如因防範危險之發生
    ，依當時情形，應有所作為，即得防止危險之發生者，則因
    其不作為致他人之權利受損，其不作為與損害之間，即有因
    果關係，應負不作為侵權損害賠償責任。被上訴人丁○○受
    被上訴人甲○○之僱用施作該鐵門時，按其經驗及知識，應
    清楚認識將鋒利之烤漆板暴露在外之危險性，未將大門下方
    烤漆板與鐵條橫板修齊，或於烤漆板鋒利處加裝防止割傷之
    外套，或將鋒利之邊緣內摺，依上開說明及公序良俗之要求
    ，被上訴人丁○○本應注意確認其施之大門已否完善，倘發
    現有不完善之處，亦應立刻予以改善，使不致侵害他人之權
    利，此為被上訴人丁○○應盡之作為義務，又無不能作為之
    情事，而竟未盡此應盡之義務，當負不作為侵權行為責任。
  (二)勞工安全衛生及其相關法規，雖未規範「門」之安全設施，
    但「門」通常為出入特定場所經常使用之必要設施，在日常
    生活上使用頻繁，自不能以法未規範為由，而忽略其安全性
    。以通常情形言，門板割傷人，發生之可能性極低，並非使
    用上常會發生之風險。易言之，使用人通常可以信賴本件鐵
    門之設置安全，不應有割傷人之危險存在，於使用結果，
    發生被割傷。是依法理，自不得以勞工安全衛生法及其他相
    關法規，並無規範「門」之安全設施為由，而卸免其應負賠
    償之責任。
　(三)據證人林宗賢於原審證述：「我認為別的工地是一樣的（指
　  被上訴人丁○○所製本件鐵門」云云，雖本件鐵門所用材料
    與一般鐵門相同，係採用通常之鐵架框覆以烤漆板製，但使
    用相同材料未必所製之成品其安全性亦均屬相同。自不得僅
    以本件鐵門所用材料及大致外觀，遽認其製作之鐵門與一般
    鐵門並無不同，而未針對本件鐵門之安全性就具體個案而認
    定。是尚不得據證人林宗賢之證言，而認定本件鐵門無危險
    性之存在。
　(四)被上訴人丁○○施作鐵門，未修齊之烤漆板留在下方，關門
　  的人如疏於注意，自無從防止其危險。被上訴人丁○○為此
    抗辯：上訴人不合於正常使用之錯誤或不當方法，已超出該
    鐵門可期待之合理使用範圍外，被上訴人無從預測此種違常
    使用方式，自無違反設置該鐵門之注意義務，是其設置該鐵
    門並無欠缺，自無故意或過失之行為云云。惟查一般之手動
    門，其設置不問在住居所或戶外，亦不問門板面積大小，均
    難謂有任何特殊之使用操作方法，亦即在關閉之動作範圍內
    ，門之設置，無論如何使用，都不應有危險發生之情況。且
    關門動作，其姿勢亦因人而異，手拉門，人面向門往後退，
    或手拉門，人背向門往前帶，均屬正常動作，並無超出「可
    期待之合理使用」範圍。本件被上訴人丁○○過失罪刑事部
    分，經本院刑事庭93年度上易字第571號認上訴人受傷係因
    關閉鐵門之方法不合於正常使用之錯誤或不當之方法所致，
    其認定事實，與本院所認定者，尚有歧異。按刑事判決事實
    之認定，並無拘束民事判決之效力。本院爰依上述調查結果
    ，認被上訴人丁○○就其施作本件鐵門與上訴人之受傷有過
    失之情形，依首開規定，自應負賠償責任。
五、關於被上訴人甲○○應負責任部分：
　　按「承攬人因執行承攬事項，不法侵害他人之權利者，定作
　  人不負損害賠償責任。但定作人於定作或指示有過失者，不
    在此限。」又「土地上之建築物或其他工作物所致他人權利
    之損害，由工作物之所有人負賠償責任，但其對於設置或保
    管並無欠缺，或損害非因設置或保管有欠缺，或於防止損害
    之發生，已盡相當之注意者，不在此限」，民法第189條、
    第191條第1項分別定有明文。本件鐵門，被上訴人甲○○係
    請鐵工即被上訴人丁○○做的，為其所自承，而被上訴人丁
    ○○亦自承「這鐵門是我照老闆（指甲○○）的意思做的」
    ，足見甲○○指示丁○○製作鐵門亦有過失。且在製作鐵門
    完成後，鐵門已交付甲○○，而甲○○於承受該鐵門竟疏未
    注意檢查被上訴人丁○○所施作之鐵門具有前述未將下方烤
    漆板與鐵條橫板修齊，即鐵門下方之烤漆板突出其橫桿，致
    有傷人危險之瑕疵（此部分有上訴人提出之照片五張足證）
    致無施加改善而割傷上訴人，依前開之規定，亦應負賠償責
    任。
六、茲上訴人主張依埔里基督教醫院94年8月26日出具之上訴人
    診斷證明書載明：「患者因上述症狀於92年9月27日於本院
    急診求診，於門診多次追蹤，現於94年8月26日於門診追蹤
    ，右側踝關節嚴重受限，縫合之神經併神經壓迫成右側下肢
    無法正常工作」。據此請求下列諸項損害之賠償。
　(一)醫療費用部分：上訴人因受傷醫治，共支出醫療費用5,370
　　元，有其提出財團法人埔里基督教醫療費用收據4紙為證，
　  足認為真實。
  (二)喪失勞動能力部分：查上訴人受有右踝裂傷及跟腱斷裂，右
    足踝部排腸神經斷裂之傷害，依勞工保險殘廢給付標準表，
    為障害項目141，一下肢遺存顯著運動障害，殘廢登記第7級
    。又依各殘廢等級喪失或減少勞動能力比率表，殘廢等級第
    7級喪失勞動能力程度達百分之69.21，上訴人前任水泥工，
    以國內勞工最低基本工資即每月15,800元核計，年收入為
    189,600元。查上訴人為民國53年10月10日出生，依一般勞
    工可勞動年齡計至60歲，事故發生時，尚餘工作年齡為21
    年，除前半年完全無法工作，工作損失為94,800元外，尚有
    20年6個月之就業年數，按霍夫曼計算法，扣除中間利息後
    ，請求一次給付，上訴人得請求之金額為1,885,146元（計
    算方式：18600元×14.36607×0.6921＝1,885,146元），合
    計上訴人喪失勞動能力之損害為1,979,946元，此部分請求
    被上訴人賠償，自應有據。
  (三)精神慰撫金部分：上訴人受有右踝裂傷及跟腱斷裂、右足踝
    部腓腸神經斷裂傷。迄今右側下肢無法正常工作，日後可能
    無法從事泥水匠等勞工粗重工作，其精神上遭受莫大之痛苦
    ，不可而喻，為此其請求賠償非財產損害之精神慰撫金，依
    民法第195條第1項之規定，自無不合。惟上訴人請求之金額
    50萬元，衡諸兩造社會地位，上訴人為泥水工，被上訴人丁
    ○○為鐵工，甲○○務農，及斟酌各人狀況及上訴人所受傷
    害程度，本院認以30萬元為適當，上訴人逾此部分之請求，
    應予駁回。
七、綜上所述，被上訴人等應給付上訴人賠償金額為醫療費用5,
    370元、喪失勞動能力損失1,979,946元、精神慰撫金30萬元
    ，共計2,285,316元。惟按損害發生或擴大，被害人與有過
    失者，法院得減輕賠償金額，或免除之，民法第217條第1項
    定有明文。本件上訴人於拉住鐵門欲予關上時，疏未隨同其
    手之動作，同時將其右隨同往後挪移，致遭鐵門下端未修
    齊之烤漆板割傷，應認其就本件事故之發生，亦與有過失。
    本院認其應負一半之過失責任，爰依此比例減輕被上訴人賠
    償金為1,142,658元，被上訴人各依不同法律關係，就全部
    之損害負給付義務，為不真正之連帶債務，上訴人請求就該
    金額，各為給付，及自起訴狀繕本送達翌日（93年10月16日
    ）起算之法定利息。如被上訴人中一人為給付，其餘被上訴
    人於同金額範圍內免除其責任為有理由，其上訴就此部分指
    摘原判決不當，求予廢棄，為有理由。其餘上訴部分應予駁
    回。
八、至於被上訴人抗辯上訴人之僱用人林宗賢就上訴人之受傷已
    給付30萬元一節，查林宗賢就本件上訴人之受傷本無任何責
    任，其基於道義上給付上訴人30萬元，核與被上訴人等所應
    負之過失責任無關。被上訴人自不能遽謂上訴人已從其僱用
    人林宗賢得30萬元，而主張抵免，併此明。
九、又本判決所命給付金額，未逾新台幣150萬元，經判決後，
    已告確定。上訴人陳明願供擔保請為假執行之宣告，已無必
    要併予駁回。
十、據上論結，本件上訴為一部有理由，一部無理由，依民事訴
    訟法第449條第1項、第450條、第79條，判決如主文。
中　　華　　民　　國　　94　　年　　11　　月　　 29 　日
                      民事第三庭審判長法　官  陳照德
                                      法　官  蔡王金全
                                      法　官  陳成泉
以上正本係照原本作成。
不得上訴。
                                      書記官  許哲禎
中　　華　　民　　國　　94　　年　　12　　月　　1 　　日
                                                      Ｈ
